【裁判字號】    97,重抗,49
【裁判日期】    971126
【裁判案由】    聲明異議
【裁判全文】
臺灣高等法院臺南分院民事裁定  97年度重抗字第49號
抗  告  人
即  第三人  丙○○
相  對  人
即  債權人  彰化商業銀行股份有限公司
法定代理人  甲○○
訴訟代理人  丁○○
相  對  人
即  債務人  乙○○
上列抗告人因相對人間聲請拍賣抵押物強制執行事件，對於中華
民國97年10月2日臺灣臺南地方法院所為97年度執字第37022號裁
定，提起抗告，本院裁定如下：
    主  文
抗告駁回。
抗告程序費用壹仟元由抗告人負擔。
    理  由
一、抗告人抗告意旨略以：（一）依原審法院囑託鑑定之估價報
    告及相關勘估標的附件、照片等觀之，增建部分一至四樓建
    造於主建物之後側，其上方以鋼骨鐵皮加蓋成五樓，（其中
    佛廳增建以水泥磚壁、大理石地磚、氣密窗等建材營造於五
    樓鐵厝之前段，原審法院囑託估價之公司，並未就此部分為
    鑑價），進出後方增建部分各樓層及房間、與前來五樓參香
    膜拜之信眾，向來皆由後方所增建之樓梯、通道出入通行，
    並無需通過主建物內部空間始能與外界相通。再參最高法院
    92年度台上字第998 號判決意旨：「增建之建築物，如已具
    構造上之獨立性，及使用上之獨立性，則屬獨立之建築物，
    自得為物權之客體。又所謂具有使用上之獨立性，係指該部
    分建築物，與一般建築物相同，可作為一建築物單獨使用，
    有獨立之經濟效用者而言。判斷增建部分，是否具有使用上
    之獨立性，須斟酌其對外通行之直接性，增建部分之面積、
    隔間及向來之利用狀況，暨增建部分之利用機能與原有建築
    物之依存程度等情形定之。」據以上各項判斷本件系爭增建
    ：1.對外通行之直接性：增建部分與一般建築物相同，具獨
    立樓梯、通道，直接對外通行。2.增建面積：增建部分面積
    為333.33平方公尺，略大於主建物及附屬建物之面積331.11
    平方公尺。3.隔間：各樓層各自獨立隔間，並不與主建物相
    通。4.向來利用狀況：大武街整排房屋概由後方巷道供大眾
    進出，向來進出增建部分各樓層房間及五樓；皆由大武街經
    此巷道由後方樓梯通道獨立出入，並不需經過主建物內部。
    5.增建部分之利用機能與原有建某物之依存程度：增建部分
    雖與主建物相依，然各有獨立門戶、樓梯可進出，縱將其分
    離使用，亦不致喪失他物之利用價值或減損其經濟效用，此
    有原審法院囑託鑑定之估價報告附件及相關照片可證。參照
    最高法院80年度台上字第452號、81年度台上字第1217 號、
    92年度台上字第998 號各判決意旨，本件系爭增建部分既非
    從物，亦非附屬建物，且其在抵押權設定登記前已經存在，
    無民法第877 條之適用，其為一具有獨立經濟價值之建築物
    ，自不受抵押權效力所及，併付拍賣，於法無據。（二）抗
    告人與前所有權人間訂立之房地租建契約，非僅增建部分之
    建造，尚且包含原建物之大幅修繕整建，此觀本件系爭不動
    產依本案囑託鑑定之估價報告書附件之建物平面圖可知。依
    目前建物平面圖所示：主建物二、三、四樓各樓層皆有兩間
    套房，現衛浴所在位置為原來之樓梯，為增加房間使用空間
    及機能，且又因原建物之牆壁、地板、排水皆已老舊滲漏，
    經大幅修繕整建為現況之後，即為目前建物平面圖所示狀態
    ，即中間樓梯部分涵蓋成增建範圍。五樓部分之所以未建造
    房間，是為讓前來參香膜拜之信眾利用後方樓梯獨立進出，
    而無須通過主建物之內部。基於房間之使用效益，抗告人又
    將後方增建部分的二、三、四樓各多隔出一個房間供利用，
    各自以獨立的樓梯為出入通道，無需利用或通過主建物內部
    ，反是原主建物現況，係利用新增建部分的樓梯進出。縱令
    將主建物和增建部分分離使用，也是將新增建部分的中間樓
    梯讓屬於主建物獨立使用，後方增建部分二、三、四樓各樓
    層回復為每層樓一個房間，仍利用後方樓梯獨立進出而已，
    不致喪失其彼此間之利用價值或減損其經濟效用。原裁定以
    增建部分分別位於主建物之後側及上方，部分牆壁及支柱均
    依附於主建物，與原建物無任何可資區別之標示存在，而與
    之作為一體使用者，顯然欠缺構造上及使用上之獨立性等語
    ，實與鑑定之估價報告書及事實不符，令人難以甘服。（三
    ）另債權人於抵押權設定契約書上所登載之抵押權範圍，並
    未包含抵押設定前已存在之未保存登記增建部分，原審法院
    囑託鑑定之估價報告完成後，亦未詳加審究該增建部分是否
    為具獨立經濟效用之建築物，逕將系爭增建部分併付拍賣，
    顯已超越執行名義所表示之範圍，於法未合。且系爭增建部
    分雖為未保存登記建物，但尚非不得以之為交易標的，依一
    般規則，須以交付為取得所有權之要件，既未交付，其所有
    權或事實上之處分權自仍屬抗告人所有，此有提出買賣契約
    書與房地租建契約書佐證，執行法院未依強制執行法第17條
    規定詳加審究，僅以執行標的物所有權之誰屬，係實體問題
    ，應依強制執行法第15條規定提起救濟等語，仍將增建部分
    併付拍賣，顯非適法等語。
二、按動產因附合而為不動產之重要成分者，不動產所有人取得
    動產所有權，民法第811 條定有明文。故在原配住房屋加蓋
    之增建部分，或與原建物使用共同壁，或加建在原建物之上
    ，仍須利用原建物之門戶進出，而無獨立之進出通路，各該
    增建部分，既已與原建物附合而成為一整體，即成為原建物
    之重要成分，依民法第811 條之規定，應由原建物之所有權
    人取得各該增建部分之所有權。次按於原有建築物之外另行
    增建者，如增建部分與原有建築物無任何可資區別之標識存
    在，而與之作為一體使用者，因不具構造上及使用上之獨立
    性，自不得獨立為物權之客體，原有建築物所有權範圍因而
    擴張，以原有建築物為擔保之抵押權範圍亦因而擴張。若增
    建部分已具構造上之獨立性，但未具使用上之獨立性而常助
    原有建築物之效用者，即為附屬物，其使用上既與原有建築
    物成為一體，其所有權應歸於消滅，被附屬之原有建築物所
    有權範圍因而擴張，抵押權之範圍亦同。又按動產因附合而
    為不動產之重要成分者，不動產所有人取得動產所有權，民
    法第811 條亦有明文規定，故主建物附加之增建物如無獨立
    出入口，不能為獨立使用者，應屬主建物之附屬物而為主建
    物之一部分，可併就該增建物為執行，而由拍定人取得該增
    建物之所有權，執行法院亦應予一併點交。最高法院分別著
    有85年度台上字第807號、88年度台上字第485號、92年度台
    抗字第338號裁定意旨足參。
三、經查系爭建物現為五層樓鋼筋水泥店面，門牌號碼為臺南縣
    永康市○○街41號，正門面臨約10米寬之大武街，另緊臨大
    武街33號四樓店面右側有一小巷道，再右轉彎進入系爭建物
    後方有一防火巷，為系爭建物後門之出入口，系爭建物一樓
    現出租予第三人經營飾品店，一樓後面增建廚房、廁所，由
    抗告人作為儲藏室使用，二樓至四樓後方增建房間、樓梯間
    ，分別由抗告人或供第三人居住使用，四樓前方並增建雨遮
    、五樓有鐵皮雨遮並增建佛廳。又系爭建物除前半部為主建
    物，有保存登記外，後半部及五樓皆與主建物連接建築在一
    起，前後上下貫通，二樓至四樓原主建物之樓梯已由抗告人
    增建後方建物，將原樓梯改建成浴室，另在建物中間部分增
    建樓梯，主建物與增建物結構連結在一起，其結構及隔間情
    形，如原審卷附全方位不動產估價師事務所估價報告書第 4
    至第14頁所示等情，既經本院於97年11月24日履勘現場屬實
    ，並有勘驗筆錄、及全方位不動產估價師事務所不動產估價
    報告書在卷足稽。則觀諸上揭建物現場實況，一樓後方增建
    之廚房、廁所，二樓至四樓後方增建房間及樓梯間，四樓前
    方增建之雨遮，五樓增建之鐵皮雨遮及佛廳等，既均係利用
    原主建物之結構體而為增建，與主建物間無任何可資區別之
    標示存在，且與主建物作為一體之使用，而不具構造上及使
    用上之獨立性，自不得獨立為物權之客體，原主建物之所有
    權因而擴張。雖抗告人主張其將後方增建部分的二、三、四
    樓，各多隔出一個房間供利用，各自以獨立的樓梯為出入通
    道，無需利用或通過主建物內部，反是原主建物係利用新增
    建部分樓梯進出，另五樓佛堂亦得由增建之樓梯上下，顯然
    增建部分各有獨立門戶、樓梯可進出，縱將其分離使用，亦
    不致喪失他物之利用價值或減損其經濟效用，應認係獨立之
    建物云云。然查二樓至四樓後方增建之房間、五樓之佛堂及
    樓梯間等，係分別位於主建物之後側及上方，部分牆壁及支
    柱均依附於主建物而建築，且增建之樓梯乃係抗告人將主建
    物原樓梯改建成浴室後另為增建，與主建物相連成一體性，
    縱因有隔間為不同使用，亦僅屬整棟建物內部之隔間規劃，
    要不影響主建物及增建物之渾然整體性；另二樓至四樓後方
    增建之房間及樓梯間，雖有增建後門可得出入，惟該出入口
    係位於主建物後方，緊臨供人步行逃生之防火巷，並非正常
    獨立之出入口，況若不為增建原主建物亦留有後門可供出入
    ，顯見系爭增建之建物不具使用上及構造上之獨立性，至為
    明灼。則揆諸上揭實務見解及民法第811 條規定，系爭增建
    之建物應認屬主建物之附屬物，不得獨立為物權之客體，其
    所有權應歸於消滅，被附屬之原主建物所有權範圍亦因而擴
    張，執行法院自可併付拍賣，並於拍定後一併點交。至抗告
    人另主張增建部分，雖屬未保存登記建物，然其所有權或事
    實上之處分權仍屬抗告人乙節，因執行法院專司強制執行事
    務，對於私權之爭執，並無審認之權限，故在強制執行程序
    中，當事人就私權是否存在有所爭執，自應提起民事訴訟以
    資確認。抗告人既主張其係系爭未保存登記建物之所有權人
    ，即屬就私權是否存在有所爭執，為實體法律關係之爭執，
    非執行法院所得審認，亦非強制執行法第12條所規定之聲明
    異議範疇，應由抗告人另循民事訴訟解決。
四、綜上所述，本件拍賣系爭不動產，自應包含系爭增建部分在
    內，原審法院為此裁定駁回抗告人之聲明異議，經核認事用
    法並無不合。抗告人抗告意旨，猶執上揭情詞，指摘原裁定
    不當，求予廢棄改判，為無理由，應予駁回。又本件事證已
    臻明確，兩造其餘主張陳述及立證方法，核與裁定之結果不
    生影響，爰不逐一論述。
五、據上論結，本件抗告為無理由，應依強制執行法第30 條之1
    ，民事訴訟法第495 條之1第1項、第449條第1項、第95條、
    第78條，裁定如主文。
中    華    民    國    97    年    11    月    26    日
                  民事第四判庭  審判長法  官  王惠一
                                      法  官  蘇重信
                                      法  官  林永茂
上為正本係照原本作成。
如不服本裁定，僅得於收受本裁定正本送達後10日內以適用法規
顯有錯誤為理由，向本院提出再抗告狀（須附繕本）依法應繳納
抗告費新台幣1 千元，並委任律師為訴訟代理人，經本院許可後
始可再抗告於最高法院。
中    華    民    國    97    年    11    月    26    日
                                       書記官  謝素嬿
【附記】
民事訴訟法第495條之1第2項準用同法第466條之1第1、2 項規定
：
(1)對於第二審判決上訴，上訴人應委任律師為訴訟代理人。但上
  訴人或其法定代理人具有律師資格者，不在此限。
(2)上訴人之配偶、三親等內之血親、二親等內之姻親，或上訴人
  為法人、中央或地方機關時，其所屬專任人員具有律師資格並
  經法院認為適當者，亦得為第三審訴訟代理人。
民事訴訟法第466條之2：
  上訴人無資力委任訴訟代理人者，得依訴訟救助之規定，聲請
  第三審法院為之選任律師為其訴訟代理人。


司法院資訊處製作；財團法人民間司法改革基金會備份。
